臺灣臺中地方法院民事判決　　　　　　　 九十一年度訴字第九三號
　　原　　　告　　裕大企業股份有限公司
　　被　　　告　　甲○○
右當事人間請求交還土地事件，本院判決如左：
    主　　文
被告應將坐落台中市○○區○○段二一三地號土地上，如附圖所示Ｂ部分所示竹園（
面積０．四三一二三八公頃）、Ｃ部分所示之建物貨櫃鐵皮屋（面積０．００一八九
四公頃）、Ｄ部分所示之建物貨櫃鐵皮屋（面積０．００五三三九公頃）、Ｅ部分所
示之水池（面積０．０二一六三一公頃）、Ｆ部分所示之建物貨櫃鐵皮屋（面積０．
００六八一一公頃）拆除，並將土地回復原狀返還原告。
被告應給付原告新台幣陸萬柒仟貳佰參拾柒元，及自民國（下同）九十一年三月二日
起至清償日止，按年息百分之五計算之利息。
被告應自民國九十一年三月二日起至第一項地上物拆除將土地回復原狀返還原告之日
止，按月給付原告新台幣壹仟陸佰捌拾壹元。
原告其餘之訴駁回。
訴訟費用由被告負擔百分之九十五，餘由原告負擔。
本判決原告勝訴部分，於原告以新台幣壹佰柒拾貳萬元為被告供擔保後，得假執行。
原告其餘假執行之聲請駁回。
    事　　實
甲、原告方面：
壹、聲明：
一、被告應將坐落台中市○○區○○段二一三地號土地上，如附圖所示Ｂ部分所示竹
    園（面積０．四三一二三八公頃）、Ｃ部分所示之建物貨櫃鐵皮屋（面積０．０
    ０一八九四公頃）、Ｄ部分所示之建物貨櫃鐵皮屋（面積０．００五三三九公頃
    ）、Ｅ部分所示之水池（面積０．０二一六三一公頃）、Ｆ部分所示之建物貨櫃
    鐵皮屋（面積０．００六八一一公頃）拆除，並將土地回復原狀返還原告。
二、被告應給付原告貳拾貳萬肆仟壹佰壹拾捌元，及自民國（下同）九十一年三月二
    日起至清償日止，按年息百分之五計算之利息。
三、被告應自九十一年三月二日起至第一項地上物拆除將土地回復原狀交還原告之日
    止，按月給付原告伍仟陸佰零參元之損害金。
四、願供擔保請准宣告假執行。
貳、陳述：
一、坐落台中市○○區○○段二一三號（下稱系爭土地）係原告所有之土地，詎被告
    無正當權源長期占用系爭土地，並設置如附圖所示Ｂ部分所示（竹園）面積０．
    四三一二三八公頃、Ｃ部分所示（貨櫃鐵皮屋建物）面積０．００一八九四公頃
    、Ｄ部分所示（貨櫃鐵皮屋建物）面積０．００五三三九公頃、Ｅ部分所示（水
    池）面積０．０二一六三一公頃、Ｆ部分所示（貨櫃鐵皮屋建物）面積０．００
    六八一一公頃等地上物，雖經原告屢次促請被告拆屋還地，而未獲置理，爰本於
    物上請求權請求被告分別拆除其占用土地之地上物，並將土地返還原告。
二、被告無法律上之原因，占用系爭土地多年，顯獲有相當於租金之利益，致原告受
    有損害，原告爰依侵權行為及不當得利之規定，以九十年十二月三十一日為基期
    ，請求被告給付八十六年一月一日至九十年十二月三十一日止，回溯五年內相當
    於租金之不當得利貳拾貳萬肆仟壹佰壹拾捌元。
三、被告既屬無權占用系爭土地，則自九十一年三月二日起，至被告返還系爭無權占
    用土地前，就其等使用系爭土地所獲得相當於地租之利益，原告自仍得依侵權行
    為、不當得利之法律關係，請求被告按月給付原告相當於租金之損害金伍仟陸佰
    零參元。
參、證據：提出土地登記簿謄本、舊土地登記謄本、地籍圖謄本、相片、現場略圖、
    地價表、地價謄本、系爭土地歷年變遷沿革表各一份為證。
乙、被告被告方面：
壹、聲明：駁回原告之訴及假執行之聲請。
貳、陳述：現場為被告使用中，土地係國有財產局所有而非原告所有，系爭地上物係
    被告所設置，系爭土地自被告祖父時代即已占有，交給被告之父再由被告之父交
    由被占有使用，器具係被告所放置，現在土地上種植竹木及檳榔，系爭土地原來
    是河床地，被告填土以後才能使用，土地係被告填土所取得，依照三十八年間之
    照片，現場是被告整地完成的，因為當初都是河川地，被告整地花近肆、伍佰萬
    元，因為當時土地不值錢，所以沒有去登記等語。
參、証據：提出照片十四張、地圖四張為証。
丙、本院依職權函請台中市中正地政事務所會同前往系爭土地現場勘驗測量。
      理　　由
一、本件原告主張：坐落台中市○○區○○段二一三號係原告所有之土地，詎被告無
    正當權源長期占用系爭土地，並設置如附圖所示Ｂ部分所示（竹園）面積０．四
    三一二三八公頃、Ｃ部分所示（貨櫃鐵皮屋建物）面積０．００一八九四公頃、
    Ｄ部分所示（貨櫃鐵皮屋建物）面積０．００五三三九公頃、Ｅ部分所示（水池
    ）面積０．０二一六三一公頃、Ｆ部分所示（貨櫃鐵皮屋建物）面積０．００六
    八一一公頃等地上物，雖經原告屢次促請被告拆屋還地，而未獲置理，爰本於物
    上請求權請求被告分別拆除其占用土地之地上物，並將土地返還原告，且被告無
    法律上之原因，占用系爭土地多年，顯獲有相當於租金之利益，致原告受有損害
    ，原告爰依侵權行為及不當得利之規定，以九十年十二月三十一日為基期，請求
    被告給付八十六年一月一日至九十年十二月三十一日止，回溯五年內相當於租金
    之不當得利貳拾貳萬肆仟壹佰壹拾捌元。另被告既屬無權占用系爭土地，則自九
    十一年三月二日起，至被告返還系爭無權占用土地前，就其等使用系爭土地所獲
    得相當於地租之利益，原告自仍得依侵權行為、不當得利之法律關係，請求被告
    按月給付原告相當於租金之損害金伍仟陸佰零參元。被告則以：系爭土地為被告
    使用中，系爭土地係國有財產局所有，而非原告所有，地上物係被告設置，系爭
    土地自被告祖父時代即已占有，其祖父交給被告之父，再由被告之父交予被占有
    使用，器具係被告所放置，現在土地上種植竹木及檳榔，系爭土地原來是河床地
    ，被告填土以後才能使用，土地係被告填土所取得，依照三十八年間之照片，現
    場是被告整地完成的，因為當初都是河川地，被告整地花近肆、伍佰萬元，因為
    當時土地不值錢，所以沒有去登記等語置辯。
二、經查：
（一）本件原告主張系爭坐落台中市○○區○○段二一三號，係原告所有之土地，業
      據原告提出土地登記謄本一份、地籍圖謄本一份在卷可參，堪信為真，被告陳
      稱系爭土地為國有財產局所有，自無可採。
（二）又原告主張被告長期占用系爭大貴段二一三地號土地上如附圖所示Ｂ部分所示
      面積０．四三一二三八公頃設置竹園、Ｃ部分所示（貨櫃鐵皮屋建物）面積０
      ．００一八九四公頃設置貨櫃鐵皮屋建物、Ｄ部分所示面積０．００五三三九
      公頃設置貨櫃鐵皮屋建物、Ｅ部分所示面積０．０二一六三一公頃設置水池、
      Ｆ部分所示面積０．００六八一一公頃設置貨櫃鐵皮屋建物等情，有原告所提
      之現場照片十三張附卷可參，且為被告所自認，並經本院履勘現場，並會同台
      中市中正地政事務所派員測量，亦有勘驗筆錄一份、測量圖一份在卷可稽，亦
      堪信為真實。
（三）雖被告抗辯：其占有之土地本為溪床並非土地，而係其填土造地所得云云，並
      提現場照片十四張、地圖四張為證。惟查：被告上開抗辯填土造地之事實，業
      為原告所否認，依原告所提之現場照片十四張，其無特別標誌足以釋明圖片所
      在之地為系爭大貴段二一三地號土地，且上述照片除二張有小溪床外，其他均
      為土地，依照片所示該等小溪床水流甚小，溪底清淅可見，宛如淺溝一般，是
      小溪床本屬小溪床所在地號土地之一部分，縱被告果有改良小溪床所在之土地
      ，然其就土地同一性並未改變，是被告所辯填土埋溪之事實縱使為真，被告本
      無在他人土地填土之權能，其填土占用土地之行為仍屬無權占用他人土地，是
      被告抗辯：其占有之系爭土地，係其填土整地而來，倘若為真，亦無礙被告無
      權占用原告所有土地之本質，被告辯稱：其占用系爭土地，非屬無權占有，即
      無可採；此外，被告既無法舉證證明其有占用系爭土地之合法權源，原告主張
      被告之占有，為無權占有，應屬可採。
三、按所有人對於無權占有或侵奪其所有物者，得請求返還之，對於妨害其所有權者
    ，得請求除去之。民法第七百六十七條定有明文。本件原告為系爭大貴段二一三
    地號土地所有權人，被告無權占有系爭土地如附圖所示Ｂ部分所示（竹園）面積
    ０．四三一二三八公頃、Ｃ部分所示（貨櫃鐵皮屋建物）面積０．００一八九四
    公頃、Ｄ部分所示（貨櫃鐵皮屋建物）面積０．００五三三九公頃、Ｅ部分所示
    （水池）面積０．０二一六三一公頃、Ｆ部分所示（貨櫃鐵皮屋建物）面積０．
    ００六八一一公頃地設置地上物，原告依上述之所有物之物上請求權規定，請求
    被告將上開地上物拆除回復土地原狀，並將無權占有之土地交還原告，於法有據
    。
四、次按，無法律上之原因而受利益，致他人受損害者，應返還其利益，為同法第一
    百七十九條前段所明定。而無權占有他人土地，可能獲得相當於租金之利益，此
    為社會通常之觀念。（最高法院六十一年台上字第一六九五號判例參照）。本件
    被告長期無權占用原告所有之土地，受有利益，致原告受有損害，原告主張被告
    應返還八十六年一月一日至九十年十二月三十一日，及九十一年三月二日以後，
    至被告拆除地上物返還土地期間，無權占用原告管理土地所受相當於租金之不當
    得利，於法有據。又租用土地建築房屋之土地租金以不超過土地申報總價額年息
    百分之十為限，此觀土地法第一百零五條、第九十七條第一項定有明文，按無權
    占用他人土地設立地上物之情形，依理應同此解釋。查本件系爭土地於八十五年
    七月申報之地價為每平方公尺肆拾捌元、八十六年七月申報之地價為每平方公尺
    捌拾元，八十九年七月申報地價每平方公尺為壹佰肆拾肆元，有原告提出之地價
    謄本一紙為證，參以系爭土地位山區，人煙稀少，對外通聯並不方便，顯見系爭
    土地原係原告荒置未予利用之土地，再參諸被告亦僅占用系爭土地作為竹圍及其
    他一般建物、水池之使用，經濟價值不高，本院斟酌系爭土地使用之情形，及系
    爭土地所處位置，交通便利性不佳，被告占用土地之利益尚屬不高等一切情狀，
    認原告之請求以土地申報地價年息百分之三計算之損害金方屬允當，茲就被告應
    返還不當得利部分，分述如下：
（一）原告主張被告於八十六年一月一日起至九十年十二月三十一日止，應返還不當
      得利部分：
      按本件被告無權占用系爭地號土地內如附圖Ｂ部分所示（竹園）面積０．四三
      一二三八公頃、Ｃ部分所示（貨櫃鐵皮屋建物）面積０．００一八九四公頃、
      Ｄ部分所示（貨櫃鐵皮屋建物）面積０．００五三三九公頃、Ｅ部分所示（水
      池）面積０．０二一六三一公頃、Ｆ部分所示（貨櫃鐵皮屋建物）面積０．０
      ０六八一一公頃，合計四六六九點一三平方公尺，是原告得請求八十六年一月
      一日起至九十年十二月三十一日止之不當得利計算如下：
  １、八十六年一月一日至八年六月三十日止，半年期間相當於租金之不當得利為：
      參仟參佰陸拾貳元。
      計算式：
      每年不當得利為：48元（每平方公尺申報地價）x4669.13x0.03x=6724元（元
      以下四捨五入）
      半年不當得利則為6724元x0.5=3362元
  ２、八十六年七月一日至八十九年六月三十日止，三年期間相當於租金之不當得利
      為：參萬參仟陸佰壹拾捌元。
      計算式：
      每年不當得利為80元（每平方公尺申報地價）x4669.13x0.03=11206元（元以
      下四捨五入）
      三年期間之不當得利則為11206元x3=33618元
  ３、八十九年七月一日至九十年十二月三十一日，一年半期間為：參萬零貳佰伍拾
      柒元。
      計算式：
      每年不當得利為144元（每平方公尺申報地價）x4669.13x0.03=20171元（元以
      下四捨五入）
      一年半期間之不當得利則為20171元x1.5=30257元
  ４、基上，原告請求被告給付八十六年一月一日起至九十年十二月三十一日止，五
      年期間相當於租金之不當得利，於陸萬柒仟貳佰參拾柒元（即3362元+33618元
      +30257元=67237元）範圍內，為有理由，逾此部分，則於法無據。
（二）原告主張被告於九十一年三月二日起至被告拆除地上物返還土地之日止，原告
      按月可得請求被告給付之不當得利為：壹仟陸佰捌拾壹元。
      計算式：
      每年不當得利為144元（每平方公尺申報地價）x4669.13x0.03=20171元（元以
      下四捨五入）
      每月可得請求之不當得利為：20171元x1/12=1681元（元以下四捨五入）
五、綜上所述，原告基於所有權物上請求權之規定，請求被告應將坐落台中市○○區
    ○○段二一三地號土地上，如附圖所示Ｂ部分所示（竹園）面積０．四三一二三
    八公頃、Ｃ部分所示（貨櫃鐵皮屋建物）面積０．００一八九四公頃、Ｄ部分所
    示（貨櫃鐵皮屋建物）面積０．００五三三九公頃、Ｅ部分所示（水池）面積０
    ．０二一六三一公頃、Ｆ部分所示（貨櫃鐵皮屋建物）面積０．００六八一一公
    頃等地上物拆除，並將土地回復原狀返還原告；並依不當得利返還請求權之法則
    ，請求被告應給付原告陸萬柒仟貳佰參拾柒元，及自九十一年三月二日起至清償
    日止按年息百分之五計算之利息，暨被告應自九十一年三月二日起，至主文第一
    項地上物拆除，並將土地回復原狀返還原告之日止，按月給付原告壹仟陸佰捌拾
    壹元之不當得利，為有理由，應予准許，惟原告逾此部分之請求，則難謂有據，
    應予駁回。
六、本判決原告勝訴部分，原告陳明願供擔保，聲請宣告假執行，核無不合，爰酌定
    相當擔保金額准許之，至原告敗訴部分，其假執行之聲請，亦失所附麗，應予駁
    回。
七、本判決之基礎已臻明確，兩造其餘攻擊防禦方法及舉證，核與判決無影響，爰不
    一一論述，併此敘明。
八、據上論結：原告之訴為一部有理由、一部無理由，依民事訴訟法第七十九條但書
    、第三百九十條第二項判決如主文。
中　　　華　　　民　　　國　  　九十一　年　　　十　　　　月　　十  一　日
                                  臺灣臺中地方法院民事第三庭
　　　　　　　　　　　　　　　　　　　法　　　官　王　金　洲
右為正本係照原本作成。
如對本判決上訴，須於判決送達後廿日內向本院提出上訴狀（須附繕本）。
中      華      民      國      九  十  一    年    十    月    十  一  日
                                      法院書記官
